【裁判字號】    95,交上易,290
【裁判日期】    951130
【裁判案由】    過失致死等
【裁判全文】
臺灣高等法院刑事判決               95年度交上易字第290號
上  訴  人  臺灣板橋地方法院檢察署檢察官
被      告  丙○○
選任辯護人  王永春  律師
上列上訴人因被告過失致死等案件，不服臺灣板橋地方法院95年
度交易字第237號，中華民國95年8月29日第一審判決（起訴案號
：臺灣板橋地方法院檢察署94年度偵字第21079號），提起上訴
，本院判決如下：
    主  文
上訴駁回。
    事  實
一、丙○○於民國九十四年十一月七日二十一時四十三分許，駕
    駛車號8361-MV號自用小客車，沿臺北縣泰山鄉○○路由北
    往南方向行駛，行經臺北縣泰山鄉○○路泰林幹六號電線桿
    路附近之際，明知汽車行駛時，駕駛人應注意車前狀況，並
    隨時採取必要之安全措施，而依當時夜間雖無照明，然天候
    晴、現場係柏油  路面、乾燥、無缺陷、無障礙物、視距良
    好等情況，並無不能注意之情形，竟疏未注意車前狀況並隨
    時採取必要之安全措施，不慎猛力撞及同向前方由乙○○騎
    乘、後座搭載賴秀嬌之車號XD5-038號普通重型機車，致該
    機車失控倒地滑行後撞擊停放在對向車道路旁之車號ML-143
    8號自用小客車（莊詳瑞所有）。乙○○因而受有頭皮及前
    額撕裂傷十六公分、右前額撕裂傷一公分、頭部外傷等傷害
    ，賴秀嬌則因外傷性顱內出血，導致中樞神經休克，經送醫
    急救，不幸於同年十一月十一日十二時二十八分許不治死亡
    。丙○○於肇事後，留在現場等候警員到場處理，嗣於有偵
    查犯罪權限之機關、人員知悉其犯罪前，當場向到場警員承
    認其為肇事人而自首之，並接受裁判。
二、案經乙○○、甲○○（賴秀嬌之夫）訴由臺北縣政府警察局
    新莊分局報請臺灣板橋地方法院檢察署檢察官偵查起訴。
    理  由
一、上揭事實，業據被告丙○○於原審審理時坦承不諱，核與告
    訴人乙○○、甲○○指訴之情節相符，並有道路交通事故現
    場圖、道路交通事故調查報告表（一）、（二）各一件、現
    場及車損照片三十六幀附卷足稽。按汽車行駛時，駕駛人應
    注意車前狀況及兩車併行之間隔，並隨時採取必要之安全措
    施，道路交通安全規則第九十四條第三項定有明文。被告既
    經考領合格駕駛執照，對於前開課予汽車駕駛人注意義務之
    規定，當應知之甚稔。而本件案發當時夜間雖無照明，但天
    候晴、現場係柏油路面、乾燥、無缺陷、無障礙物、視距良
    好等情況，有被告於警詢時之供述及前揭道路交通事故調查
    報告表、現場照片可稽，顯無不能注意之情形。又被告於原
    審審理時自承：當時是下坡，因為我在注意後面一部要超車
    之汽車，所以當我發現告訴人騎乘的機車時，僅有五、六公
    尺，我嚇一跳，來不及閃避而撞擊等語〔見原審九十五年八
    月十五日審判筆錄第三、四頁〕，是被告疏未注意車前狀況
    並隨時採取必要安全措施之過失，洵屬明確。至於被告質疑
    告訴人乙○○騎乘機車時速超過五十公里，車速過快，又騎
    乘機車於靠近道路中間，亦有疏失云云。惟告訴人乙○○到
    庭否認上情，且被告辯稱其未超逾限速五十公里，倘告訴人
    機車時速超過五十公里，被告自用小客車既在告訴人機車之
    後，如何猛力撞擊前方之告訴人機車？又告訴人機車倒地後
    滑行之刮地痕起點在道路邊線上，有事故現場圖一紙在卷可
    憑，是被告辯稱告訴人超速及騎乘在道路中間云云，純屬臆
    測之詞，均難以採信。又本件經送台灣省台北縣區車輛行車
    事故鑑定委員會及台灣省車輛行車事故覆議鑑定委員會鑑定
    結果，亦均認為：「一、丙○○駕駛自用小客車，行經下坡
    路段未減速且未注意車前狀況，追撞前車為肇事原因。二、
    乙○○駕駛普通重型機車無肇事因素。三、莊詳瑞駕駛自用
    小客車無肇事因素。」等語，有前揭鑑定意見書二件附卷可
    參。此外，告訴人乙○○因本件車禍受有頭皮及前額撕裂傷
    十六公分、右前額撕裂傷一公分、頭部外傷等傷害，賴秀嬌
    則因外傷性顱內出血，導致中樞神經休克，經送醫急救，不
    幸於同年十一月十一日十二時二十八分許不治死亡，有財團
    法人長庚紀念醫院（下稱長庚醫院）診斷證明書一份、行政
    院衛生署台北醫院診斷證明書一份、台灣板橋地方法院檢察
    署相驗屍體證明書、驗斷書、勘驗筆錄各一份在卷可證，其
    與被告之過失行為間有相當因果關係，亦無疑義。綜上所述
    ，本案事證明確，被告犯行堪以認定，應依法論科。
二、次按刑法上之業務，係指個人基於其社會地位繼續反覆所執
    行之事務，包括主要業務及其附隨之準備工作與輔助事務在
    內，此項附隨之事務，並非漫無限制，必須與其主要業務有
    直接、密切之關係者，始可包含在業務概念中，而認其屬業
    務之範圍（最高法院八十九年台上字第八○五七號判例、九
    十三年度台上字第四五八九號判決意旨參照）。本件告訴代
    理人於原審進行準備程序時雖認被告涉犯業務過失致人於死
    及業務過失傷害罪云云（公訴人僅起訴過失致人於死及過失
    傷害罪）。被告丙○○否認其係以駕駛汽車為業務，辯稱：
    我是長庚醫院Ｘ光科醫師，肇事當天駕駛之8361-MV號自用
    小客車是長庚醫院所有，提供給我使用，我上下班及其他時
    間都有使用該車；當天下午五點半下班後，我在醫院附近吃
    飯後，沒事就開車在附近逛逛，我住在台北市○○○路○段
    ，上下班是行駛高速公路等語〔見原審九十五年八月十五日
    準備程序筆錄第四頁〕。查被告駕駛之自用小客車固屬長庚
    醫院所有，此有汽車車籍資料一份在卷可憑，惟本件案發時
    間係晚上九時四十三分許，肇事地點在台北縣泰山鄉○○○
    路，被告上開所辯衡情尚屬可採。而利用汽車為代步工具之
    社會活動，所在多有，洵難一概認屬執行業務之範疇，且公
    訴人未能舉證證明被告上開駕車代步之行為，與其為執行醫
    療行為之主要業務有何直接、密切之關係，復查無證據足認
    被告當時駕駛自用小客車確係在從事主要或附隨業務，尚難
    率斷被告為從事業務之人，告訴代理人之指訴，尚無足採，
    附此敘明。
三、按被告行為後，刑法於九十四年二月二日修正公布，並自九
    十五年七月一日起施行。按行為後法律有變更者，適用行為
    時之法律，但行為後之法律有利於行為人者，適用最有利於
    行為人之法律，現行刑法第二條第一項訂有明文。此條規定
    乃為與刑法第一條罪刑法定主義契合，以貫徹法律禁止溯及
    既往之原則，係規範行為後法律變更所生新舊法律比較適用
    之準據法，是刑法第二條雖經修正，但既屬適用法律之準據
    法，則本身尚無比較新舊法之問題，應一律適用裁判時之現
    行刑法第二條規定以決定適用之刑罰法律，合先敘明。又刑
    法修正之比較新舊法，應就罪刑有關之共犯、未遂犯、想像
    競合犯、牽連犯、連續犯、結合犯，以及累犯加重、自首減
    輕暨其他法定加減原因（如身分加減）與加減例等一切情形
    ，綜其全部罪刑之結果而為比較，且就比較之結果，須為整
    體之適用，不能割裂分別適用各該有利於行為人之法律，最
    高法院九十五年五月二十三日九十五年度第八次刑事庭會議
    決議、最高法院二十四年上字第四六三四號判例、二十七年
    上字第二六一號判例可資參照。而此次修法與本案罪刑相關
    者，有刑法第三十三條第五款、第四十一條、第六十二條等
    規定，茲分述如次：
  (一)刑法第三十三條第一款罰金之規定：就罰金部分，依修正後
    刑法施行法第一條之一：「中華民國九十四年一月七日刑法
    修正施行後，刑法分則編所定罰金之貨幣單位為新臺幣。九
    十四年一月七日刑法修正時，刑法分則編未修正之條文定有
    罰金者，自九十四年一月七日刑法修正施行後，就其所定數
    額提高為三十倍。但七十二年六月二十六日至九十四年一月
    七日新增或修正之條文，就其所定數額提高為三倍」，及修
    正後刑法第三十三條第五款將罰金刑定為「新臺幣一千元以
    上，以百元計算之」等規定，則修正後刑法第二百七十六條
    第一項過失致人於死及同法第二百八十四條第一項前段過失
    傷害罪所得科處之罰金刑，最高分別為新臺幣六萬元、一萬
    五千元（二十四年七月一日公布施行後未修正，應提高三十
    倍），最低為新臺幣一千元，惟依被告行為時之法律，即罰
    金罰鍰提高標準條例第一條前段規定之提高倍數十倍及修正
    前刑法第三十三條第五款規定之罰金最低額一元計算，前開
    過失致人於死罪、過失傷害罪之罰金刑最高為銀元二萬元、
    一千五百元，最低均為銀元一元，換算為新臺幣後，最高額
    雖與新法同為新臺幣六萬元、一萬五千元，惟最低額僅新臺
    幣三元。比較修正前、後之刑罰法律，自以修正前之法律較
    有利於被告。
  (二)刑法第四十一條易科罰金之規定：刑法第四十一條第一項前
    段有關易科罰金折算標準之規定，九十五年七月一日起施行
    之新刑法修正為：「犯最重本刑為五年以下有期徒刑以下之
    刑之罪，而受六個月以下有期徒刑或拘役之宣告者，得以新
    臺幣一千元、二千元或三千元折算一日，易科罰金。」，而
    依修正前同條項規定：「得以一元以上三元以下折算一日，
    易科罰金」，及修正前罰金罰鍰提高標準條例第二條（現已
    刪除）規定，就其原定數額提高為一百倍折算一日，則係以
    銀元一百元、二百元、三百元折算一日，經折算為新臺幣幣
    值後，以新臺幣三百、六百、九百折算一日。是比較修正前
    後之易科罰金折算標準，自以行為時即修正前之規定，較有
    利於被告。
  (三)刑法第六十二條自首之規定：修正前刑法第六十二條前段規
    定：「對於未發覺之罪自首而受裁判者，減輕其刑。」，嗣
    修正為：「對於未發覺之罪自首而受裁判者，得減輕其刑。
    」。可知刑法第六十二條自首之規定，由必減輕其刑，改採
    得減主義；比較其修正前後，本件以修正前之規定，較有利
    於被告。
  (四)經綜合比較前述各項法律變更之結果後，本案因修正後之規
    定並未對被告更為有利，依據刑法第二條第一項前段，應一
    體適用修正前刑法之規定。
四、核被告丙○○所為，係犯修正前刑法第二百七十六條第一項
    之過失致人於死罪及同法第二百八十四條第一項前段之過失
    傷害罪。又被告以一過失行為，同時致被害人賴秀嬌死亡及
    告訴人乙○○受傷，乃以一行為觸犯數罪名，為想像競合犯
    ，應依修正後刑法第五十五條前段之規定（刑法第五十五條
    之修正係刪除牽連犯之規定，想像競合規定並未修正，刑法
    第五十五條但書係科刑之限制，為法理之明文化，非屬法律
    之變更，自無庸依刑法第二條為新舊法比較），從一重之過
    失致人於死罪論斷。又被告於肇事後，留在現場等候警員到
    場處理，嗣於有偵查犯罪權限之機關、人員知悉其犯罪前，
    當場向到場警員承認其為肇事人而自首之，此有道路交通事
    故肇事人自首情形紀錄表一件可稽，嗣被告亦未逃避接受裁
    判，合於自首之要件，均應依修正前刑法第六十二條前段規
    定減輕其刑。
五、原審以被告罪證明確，而適用刑法第二條第一項前段、第二
    百七十六條第一項、第二百八十四條第一項前段、第五十五
    條、修正前刑法第六十二條前段、第四十一條第一項前段，
    現行罰金罰鍰提高標準條例第一條前段、修正前罰金罰鍰提
    高標準條例第二條，並審酌被告丙○○前無任何犯罪科刑紀
    錄，有本院被告前案紀錄表存卷可憑，素行尚佳，然被告參
    與道路交通，自應確實遵守交通規則以維護自身及其他用路
    人之安全，竟其不知謹慎駕駛汽車，未注意車前狀況，過失
    程度不輕，終致釀成人命傷亡之無可彌補遺憾，於法院審理
    時雖坦承犯行，惟以臆測方式質疑告訴人之駕駛行為，迄今
    僅賠償被害人家屬二十萬元及以由保險公司支付強制責任險
    金額一百五十萬元，尚未與告訴人及被害人家屬達成和解等
    一切情狀，量處有期徒刑六月，並諭知易科罰金之折算標準
    。
六、經核原判決上開認事用法，洵無違誤，量刑亦屬妥適。檢察
    官上訴意旨以被告至今仍只賠償被害人家屬二十萬元及保險
    公司支付之強制責任金一百五十萬元，未表一絲歉意，犯後
    態度不佳，原審輕判六月，量刑顯然偏低等語。惟按量刑之
    輕重，係屬事實審法院得依職權自由裁量之事項，苟已斟酌
    刑法第五十七條各款所列情狀，而未逾越法定刑度，不得遽
    指為違法。原判決就被告犯罪情節，已在事實欄明白認定，
    及於理由欄詳加論斷，最後明審酌被告丙○○前無任何犯
    罪科刑紀錄，有本院被告前案紀錄表存卷可憑，素行尚佳，
    然被告參與道路交通，自應確實遵守交通規則以維護自身及
    其他用路人之安全，竟其不知謹慎駕駛汽車，未注意車前狀
    況，過失程度不輕，終致釀成人命傷亡之無可彌補遺憾，於
    法院審理時雖坦承犯行，惟以臆測方式質疑告訴人之駕駛行
    為，迄今僅賠償被害人家屬二十萬元及以由保險公司支付強
    制責任險金額一百五十萬元，尚未與告訴人及被害人家屬達
    成和解等一切情狀，量處有期徒刑六月，並諭知易科罰金之
    折算標準，難謂有何不當。原審就刑罰裁量職權之行使，既
    未逾越法律所規定之範圍，亦無濫用權限之情形，殊不能任
    意指摘原審量刑過輕，檢察官上訴指摘原審量刑過輕，難認
    有理由，應予駁回。
據上論斷，應依刑事訴訟法第368條，判決如主文。
本案經檢察官黃全祿到庭執行職務。
中    華    民    國    95    年    11    月     30   日
                  刑事第五庭  審判長法  官  吳    敦
                                    法  官  張 傳 栗
                                    法  官  吳 啟 民
以上正本證明與原本無異。
不得上訴。
                                    書記官  江 采 廷
中    華    民    國    95    年    12    月    4     日
附錄：本案論罪科刑法條全文
中華民國刑法第276條：
因過失致人於死者，處2 年以下有期徒刑、拘役或2 千元以下罰
金。
從事業務之人，因業務上之過失犯前項之罪者，處5 年以下有期
徒刑或拘役，得併科3 千元以下罰金。
中華民國刑法第284條：
因過失傷害人者，處6 月以下有期徒刑、拘役或5 百元以下罰金
，致重傷者，處1 年以下有期徒刑、拘役或5 百元以下罰金。
從事業務之人，因業務上之過失傷害人者，處1 年以下有期徒刑
。


司法院資訊處製作；財團法人民間司法改革基金會備份。
